【裁判字號】    89,上易,231
【裁判日期】    891205
【裁判案由】    侵權行為損害賠償
【裁判全文】
臺灣高等法院臺中分院民事判決      八十九年度上易字第二三一號
      上  訴  人  甲○○
      訴訟代理人  謝鍚深律師
      被  上訴人  丙○○○    .
                              .
      訴訟代理人  乙○○      .
右當事人間侵權行為損害賠償事件，上訴人對於中華民國八十九年五月三十一日臺灣
彰化地方法院第一審判決（八十八年度訴字第九七０號），提起上訴，本院判決如左
：
      主      文
原判決關於命上訴人給付金額超過新臺幣壹拾貳萬陸仟柒佰捌拾伍元部分及該部分假
執行之聲請，暨訴訟費用之裁判均廢棄。
右開廢棄部分，被上訴人在第一審之訴及其假執行之聲請均駁回。
其餘上訴駁回。
第一、二審訴訟費用，由上訴人負擔五分之一，餘由被上訴人負擔。
      事      實
甲、上訴人方面：
  一、聲明：求為判決：
    (一)原判決關於命上訴人給付被上訴人新台幣六十七萬七仟六佰二十六元及其法定
      利息部份與該部份假執行之宣告暨負擔該部份訴訟費用之裁判均廢棄。
    (二)右廢棄部份被上訴人在第一審之訴駁回。
    (三)第一審廢棄部份及第二審訴訟費用由被上訴人負擔。
  二、陳述：除引用原審判決書之記載外，補稱：
    (一)原審以被上訴人於民國八十七年九月十日再因第一、二頸椎骨折併脫位，至彰
      化基督教醫院住院治療，同年月十六日接受項椎固定及骨融手術，同年十二月
      十日出院，而認為被上訴人因此而所受之損害亦應由上訴人負擔，其以同一傷
      害之延續治療，並非舊疾。此部份顯有誤會，因上訴人與被上訴人間發生車禍
      之時間係於民國八十七年八月廿五日，然其係於八十七年九月十日至彰化基督
      教醫院住院，其間竟然隔十五天，若云係由於上訴人之行為所致，理應於北斗
      祝霖醫院時應察覺，何以出院之後，再云係上訴人之行為所致，再由長庚紀念
      醫院所開立之診斷證明為「頸椎外傷併第一、二項椎脫位，項脊髓神經根病變
      」，但查該診斷證明係由被上訴人所稱之原因，而所謂「外傷」，究係被上訴
      人之行或為上訴人之行為，原審以「病症係屬同一，為同一傷害之延續治療」
      一語帶過。其顯與常理有違，因若係由上訴人之行為所致，於祝霖醫院診療時
      理應發現，豈有於出院後再發現之理，是關於此部分，是否為上訴人所致，被
      上訴人應負舉證之責。
    (二)看護費部份，原審以由親屬或配偶代為照顧被害人之起居，固係出於親情，但
      親屬看護所付出之勞力，並非不能評價為金錢，故准被上訴人所請，然由損害
      賠償之請求權主體，依法理而言係賠償被害人之損害，若依原審之判決而言，
      係為家屬間之照顧被害人，係可以評價為金錢，但其損害之主體理應係被害人
      之家屬，而非被害人，豈可以視為被害人之損失，法理上根本說不通，而原審
      於此以被上訴人住院期間由其配偶及子女看護而認為係被上訴人之損害，理由
      根本不連貫。
    (三)又查原審以被上訴人其有減少勞動能力之損失，並以最低工資為其依據，然而
      被上訴人為一家庭主婦，其本身並無收入，今因車禍，反而令其有工資之收入
      ，豈非因禍得福，其於住院期間，反而有收入，其於損害賠償之原理反而不同
      ，因損害賠償係以填補受害人之損失為原則，若依原審判決，非但未受損失反
      而受有利益，豈是法律規範之目的。
    (四)又查被上訴人於民國八十八年八月十八日已向保險公司領取新台幣五十五萬零
      八佰四十一元，縱然其所受之損失，已由保險公司為給付此部份之金額，理應
      扣除，然原審於此並扣除，使被上訴人因而雙重給付，其判決亦於法有違。又
      被上訴人所提六十八年台上字第四二號判例，其係因被保險人所為之保險而經
      保險公司所為之理賠，但查本件係由上訴人之保險公司所為之理賠，根本與上
      開判例不同，被上訴人顯有誤會。
    (五)又查原審以上訴人其撞傷被上訴人，其判給被上訴人新台幣廿萬元之精神慰撫
      金，然查被上訴人為一家庭主婦，而上訴人為一高中畢業，目前又因案執行，
      以兩造而言，而原審其認定上訴人應給付被上訴人新台幣二十萬元之慰撫金，
      其金額顯過高，再者，被上訴人其於外之行為亦與人發生爭吵，亦遭檢察官起
      訴，顯見被上訴人係為好訟之徒。
  三、證據：提出東泰產物保險股份有限公司付款明細表影本一件，並聲請本院向北
      斗合濟綜合醫院（即原祝霖醫院）函調被上訴人之病歷資料為證。
乙、被上訴人方面：
  一、聲明：求為判決駁回上訴。
  二、陳述：除引用原審判決書之記載外，補稱：
    (一)被上訴人因車禍受有頭部外傷併血腫、臉腫、頭椎第二節骨折併關節炎、腎部
      挫傷併骨折、左肩、右前臂左肘等多處擦傷之傷害，於案發當日即民國八十七
      年八月二十五日至同年九月七日在北斗祝霖醫院住院治療，此有北斗祝霖醫院
      出具之診斷書及住院收據在卷可稽，與車禍有相當因果關聯，上訴人之陳述悖
      離事實，毫無理由。
    (二)其後祝霖醫院開轉診單建議轉診彰化基督教醫院接受頭椎固定並減壓手術，兩
      者皆為當時車禍受傷所致，又為長庚醫院行第三次手術，皆為同一病例，被告
      應負侵權行為損害賠償責任。
    (三)看護費及減少勞動力部分，業經原審審慎酌減，上訴人猶執陳辭提出上訴，毫
      無理由。
    (四)按保險制度旨在保護被保險人，非為減輕損害事故加害人之責任。保險給付請
      求權之發生，係以定有支付保險費之保險契約為基礎，與因侵權行為所生之損
      害賠償請求權並非同一原因。後者之損害賠償請求權，殊不因受領前者之保險
      給付而喪失，有六十八年台上字第四二號判例參照。
  三、證據：提出中華民國身心障礙手冊影本乙件為證。
丙、本院依職權調閱臺灣彰化地方法院檢察署八十九年度執字第一九六六號甲○○過
    失傷害一案執行卷。
      理      由
一、本件被上訴人主張：上訴人於八十七年八月二十五日二十時二十分許，駕駛車牌
    號碼ＰＯ－二一０一號自小客車，沿彰化縣田尾鄉○○村○○路，由東往西方向
    行駛，行經該路三段一六０號前，本應注意汽車在同一車道行駛時，後車與前車
    之間應保持隨時可以煞停之距離，且該路段之時速限制為四十公里，亦應注意不
    得超速，依當時情況並無不能注意之情事，竟疏未注意，貿然超速，致煞車未及
    ，不慎撞擊前方欲左轉由伊騎乘之車號ＫＴＧ─八０三號機車，使伊受有頸椎骨
    折等傷害，因此支出醫藥費三十三萬一千六百四十六元，住院期間六十八天及出
    院後三個月原告由其夫及子女輪流照顧，請求親屬看護費五十萬二千八百元，另
    伊係專職家庭主婦，受傷期間頭部及頸部無法自由轉動，依行政院勞委會訂頒之
    最低基本工資每月一萬五千八百四十元，請求十個月之減少勞動能力損失共計十
    五萬八千四百元，及精神上之賠償三十萬元，為此依民法第一百八十四條第一項
    前段、第一百九十三條第一項、第一百九十五條第一項之規定，訴請為判命上訴
    人給付上開損害賠償共一百二十九萬二千八百四十六元及起訴狀繕本送達翌日起
    加計法定遲延利息之判決（原判決判准六十七萬七千六百二十六元及其法定遲延
    利息，而駁回被上訴人其餘之訴，未據被上訴人聲明不服）。
二、上訴人則以：本件車禍發生係被上訴人當時欲橫越馬路左轉，未注意左右來車即
    貿然左轉，致伊煞車不及而撞擊，被上訴人亦有過失，事故發生後被上訴人經送
    往北斗祝霖醫院住院治療已無大礙，依健保規定強制出院，嗣後被上訴人又以長
    年頸椎舊疾自費再度住院，該頸椎舊疾實與本案事故無關。又被上訴人提出之醫
    藥費收據，部分係健保所支出，非其所實際支付，不得請求。再看護費用應以傷
    情嚴重並經醫師證明確有必要者始得主張，另被上訴人係專職家庭主婦，非必有
    薪資，且無法自由轉動非謂無法操作家務，其並未僱用幫傭因此無任何損失可言
    ，又依被上訴人之社會地位、經濟狀況、生活情形即痛苦程度，其請求慰撫金三
    十萬元顯然過高，且被上訴人已於八十八年八月十八日自東泰產物保險股份有限
    公司領得汽車強制保險理賠五十五萬零八百四十一元，伊縱應賠償，此部分理應
    扣除等情，資為抗辯。
三、被上訴人主張右揭事實，業據提出診斷證明書、醫藥費單據等為證，上訴人因本
    件車禍犯有過失傷害之罪行，經臺灣彰化地方法院判處有期徒刑二月確定在案，
    亦經本院調取該院八十七年度交易字第一七０號過失傷害卷核閱屬實，上訴人雖
    辯稱：被上訴人就本件車禍之發生亦有過失云云。惟查，依警員所製作之事故現
    場圖所示，被上訴人機車倒地後遺留之刮地痕位於道路中央，上訴人車輛停滯之
    地點則在機車刮地痕起點處左側，該車輛所遺留之煞車痕位於車後即道路中央偏
    左且向左斜行，顯然在撞擊前被上訴人已行至道路中央早有準備向左行駛之動作
    ，此應為上訴人所得察覺，上訴人竟未減速，並與前車間保持隨時可以煞停之安
    全距離，且未靠右行駛反而向道路左側方向行進，顯係應注意而不注意，致煞避
    不及由後撞擊被上訴人之機車，使被上訴人人車倒地受有傷害，故被上訴人應無
    過失之肇事因素存在，此並經台灣省彰化縣區車輛行車事故鑑定委員會為相同之
    認定，有鑑定意見書一件附於刑事卷可參，是上訴人所辯尚無足採。
四、查被上訴人於車禍發生後受有頭部外傷併血腫、臉腫、頸椎第二節骨折併關節炎
    、臀部挫傷併骨折、左肩、右前臂左肘等多處擦傷之傷害，於八十七年八月二十
    五日至同年九月七日在北斗祝霖醫院住院治療，此有北斗祝霖醫院出具之診斷證
    明書及住院收據在卷可稽。被上訴人復於八十七年九月十日再因第一、二頸椎骨
    折併脫位，至彰化基督教醫院住院治療，同年月十六日接受頸椎固定及骨融合術
    ，同年月二十九日出院，同年十一月七日再次入院，接受減壓手術、椎板切除及
    內固定手術，同年十二月十日出院，出院後須繼續門診追蹤治療，並將續休養三
    個月等情，有彰化基督教醫院出具之診斷證明書附卷可按，因此由上情可證，被
    上訴人因本件車禍至北斗祝霖醫院住院治療經診斷之傷害，顯與其出院十五日後
    於短期間內又再度至彰化基督教醫院住院就醫診治之病症係屬同一，為同一傷害
    之延續治療，並非所謂之舊疾。上訴人雖辯稱：被上訴人於案發時，經送往祝霖
    醫院（現為合濟綜合醫院）診療，經Ｘ光檢查後並無頸骨折之傷害，此請調取其
    病歷即可查明云云，經本院向合濟綜合醫院函查，因該院係於八十八年八月設立
    ，故無八十七年間之病歷資料，此有該院八十九年九月一日八九（宗）字第○三
    九號函在卷可考，惟查被上訴人於八十七年八月二十六日在北斗祝霖醫院檢查之
    結果，即見有頸椎骨折之傷害，此有該院於八十九年九月七日出具之驗傷診斷書
    一件附於上開刑事卷之彰化縣警察局北斗分局刑案偵查卷可稽，是上訴人所辯被
    上訴人於送祝霖醫院為檢查時並無頸椎骨折之傷害，故其後被上訴人在彰化基督
    教醫院住院治療之疾病與本件車禍無關云云，顯不足採。
五、按因故意或過失，不法侵害他人之權利者，負損害賠償責任；不法侵害他人之身
    體或健康者，對於被害人因此喪失或減少勞動力或增加生活上之需要時，應負損
    害賠償責任，且被害人雖非財產上之損害，亦得請求賠償相當之金額，民法第一
    百八十四條第一項前段、第一百九十三條第一項、第一百九十五條第一項前段分
    別定有明文。上訴人因過失開車撞傷被上訴人，被上訴人依民法第一百八十四條
    第一項前段、第一百九十三條第一項、第一百九十五條第一項之規定，訴請上訴
    人給付其醫藥費、看護費、減少勞動能力之損失及精神上之賠償，即屬有據，其
    得請求之金額，亦分別審酌如下：
  (一)醫藥費用部分：依被上訴人提出之醫藥費單據，共支出三十三萬一千六百四十六
    元，惟其中一千五百八十九元為申請診斷證明書之費用，非因侵權行為所生財產
    上之損害，不得請求賠償（六十六年八月十六日第六次民庭會議決議參照），應
    予扣除。又上訴人辯稱：被上訴人提出之醫藥費收據，部分係健保所支出，非被
    上訴人所實際支付，不得請求等語。按保險制度旨在保護被保險人，非為減輕損
    害事故加害人之責任。保險給付請求權之發生，係以定有支付保險費之保險契約
    為基礎，與因侵權行為所生之損害賠償請求權並非出於同一原因。後者之損害賠
    償請求權，殊不因受領前者之保險給付而喪失，兩者除有保險法第五十三條關於
    代位行使之關係外，不生損益相抵問題，固經最高法院著有六十八年台上字四二
    號判例。惟該判例係針對保險法而為，旨在闡述保險人得代位行使被保險人對於
    加害人之損害賠償請求權時，被保險人即不得再向加害人請求損害賠償，尚難依
    該判例而謂除保險法第五十三條規定之情形外，縱保險法以外之法律有保險人得
    代位行使被保險人之權利之規定，被保險人於受領保險給付後，仍得向加害人請
    求損害賠償。依保險法第一百三十五條準用第一百零三條規定，傷害保險之保險
    人固不得代位行使被保險人對於加害人之損害賠償請求權，惟全民健康保險法第
    八十二條規定：「保險對象因汽車交通事故，經本保險提供醫療給付者，本保險
    之保險人得向強制汽車責任保險之保險人代位請求該項給付。」而全民健康保險
    法為保險法之特別法，依特別法優於普通法之原則，全民健康保險法第八十二條
    應優先於保險法第一百三十五條、第一百零三條之規定而為適用。從而全民健康
    保險之被保險人因汽車交通事故，經全民健康保險提供醫療給付者，全民健康保
    險之保險人自得向強制汽車責任保險之保險人代位請求該項給付。而依強制汽車
    責任保險法第三十條規定，於該範圍內，加害人或強制汽車責任保險之被保險人
    之損害賠償責任即因而解免，全民健康保險被保險人對於加害人之損害賠償請求
    權亦因而喪失（最高法院第八十八年度台上字第三五三號判決可資參照）。查依
    前開醫藥費單據所示被上訴人實際支出之金額即部分負擔自負額為九萬三千二百
    二十六元，因此依前揭說明，被上訴人僅得請求其所支付之九萬三千二百二十六
    元，其餘由健保所給付之部分，不得向上訴人請求給付。
  (二)看護費用部分：被上訴人於八十七年八月二十五日至同年九月七日在北斗祝霖醫
    院住院治療，共計十四日，於八十七年九月十日再至彰化基督教醫院住院治療，
    同年月二十九日出院，同年十一月七日再次入院，同年十二月十日出院，共計六
    十八日，且自彰化基督教醫院出院後須續休養三個月，係因為被上訴人頸椎融合
    術要達到穩定情況，須要有三個月的時間才能有較好的穩定情形，其肌力雖接近
    正常，但下肢有部分脊髓病變（雙側下肢反射增強），可能於步態平衡略有影響
    ，此有彰化基督教醫院八十九年五月三日（88）彰基病歷自第八九０五００二號
    函在卷可考，參以被上訴人因上開頸椎外傷併第一、二頸椎脫位等症，復於八十
    八年三月七日至同年三月八日、八十八年三月十八日至同年三月二十七日於長庚
    紀念醫院施以切除術及固定術，此有其提出之長庚紀念醫院出具之診斷證明書一
    件，醫藥費收據二十四件附卷可稽，是其主張於上開三個月之休養期間仍賴其親
    人看護乙節，堪以採信。又因親屬或配偶受傷，而由親屬或配偶代為照顧被害人
    之起居，固係出於親情，但親屬看護所付出之勞力，並非不能評價為金錢，故應
    衡量及比照僱用職業護士看護情形，認被害人受有相當親屬看護之損害，得向加
    害人請求賠償。因此被上訴人於受傷期間，均由其夫及子女看護，因而支出相當
    之勞力，此部份看護之損害，應視同被上訴人之損害，得向被告請求賠償，故被
    上訴人因受傷住院六十八日須人看護之看護費，以卷附被上訴人提出之彰化基督
    教醫院護理部出具之計算方式表，看護費用以二十四小時二千元計算，住院期間
    被上訴人得請求上訴人賠償之看護費用為十三萬六千元，而被上訴人出院後雖尚
    須休養三個月，惟依前揭說明，其「肌力是接近正常，但下肢有部分脊髓病變（
    雙側下肢反射增強），可能於步態平衡略有影響」為斷，並非完全無行動能力，
    應已無需二十四小時之全天看護，本院認應以十二小時之看護要屬適當，以前開
    計算方式表每天十二小時一千元計算，三個月看護費之損失為九萬元，因此無論
    被上訴人實際上是否支出看護費用或僱用幫傭，均得向上訴人請求看護費之損害
    額為二十二萬六千元。
  (三)減少勞動能力之損失：家庭主婦從事家事勞動即家庭管理工作，雖無現實金錢上
    所得收入，但如將家庭管理工作，僱用女傭或管理人時須支付報酬，蓋因家庭主
    婦於家庭內為家庭管理工作，使其配偶無後顧之憂，因此得認真於發展事業，其
    家庭因而增加之財產，不能不歸功於妻之努力，是我民法增列第一千零三十條之
    一，乃用以肯定家庭主婦之為家庭管理工作，應認具經濟上評價，故於家庭主婦
    因傷而無法為家庭管理之工作時，自仍有經濟上之損害，而我民法既明文規定對
    於被害人喪失或減少勞動能力者，應負損害賠償責任，家庭主婦自應比照雇用女
    傭或管理人之情形，准予賠償其喪失或減少勞動能力之損害。查被上訴人於八十
    七年八月二十五日受傷後，迄最後一次八十八年十一月九日至彰化基督教醫院門
    診診治，只有頸部與肩部肌肉較緊感，並沒有行動障礙，應已恢復正常活動及生
    活，此有彰化基督教醫院八十九年三月一日（88）彰基病歷自第8903004號函在
    卷足考，因此被上訴人請求依行政院勞委會訂頒之最低基本工資每月一萬五千八
    百四十元，計算十個月之減少勞動能力損失，共計十五萬八千四百元，洵屬有據
    。
  (四)精神上之損害部分，本件被上訴人並無過失，徒因上訴人之過失，而致受有上開
    傷害，致需多次住院開刀，及長期之復健治療，其精神上自受有相當之痛苦，茲
    審酌其受傷之情形，開刀、住院休養之期間，雙方身分、地位、經濟狀況等情形
    ，認被上訴人得請求之非財產上之損害賠償，以二十萬元為相當。
  (五)綜上所述，被上訴人得向上訴人請求之醫藥費、看護費、減少勞動能力之損失及
    精神賠償，總計為六十七萬七千六百二十六元。惟汽車駕駛人投保強制汽車責任
    險，保險人依強制責任保險法規定應付之保險金，視為加害人或被保險人損害賠
    償金額之一部分，加害人或被保險人受賠償請求時得扣除之，強制汽車責任保險
    法第三十條定有明文。查本上訴人所駕駛之ＰＯ－二一０一號自用小客車，已向
    東泰產物保險股份有限公司投保強制汽車責任險（保險單號碼：一五八五七Ｃ０
    ００七二號），因此於本件事故發生後，已由該公司賠償被上訴人五十五萬零八
    百四十一元，此有上訴人提出之該公司出具之付款明細表乙件在卷可稽，並為被
    上訴人所是認，是上訴人抗辯被上訴人請求上開損害賠償之數額，應將其已受領
    之保險金數額予以扣除，核屬有據，爰將前開本院所審核上訴人應賠償被上訴人
    之數額，扣除已受領之保險金額後，被上訴人仍得請求之金額為十二萬六千七百
    八十五元。
六、從而，被上訴人依侵權行為之法律關係請求上訴人給付十二萬六千七百二十八五
    及自起訴狀繕本送達翌日（即八十八年七月二日）起至清償日止按年利率百分之
    五計算之利息，即有理由，應予准許，逾此部分之請求則無理由，應予駁回。上
    開上訴人抗辯應扣除已付之保險金部分，係於上訴本院後始提出主張，原審不及
    扣除之，仍判准六十七萬七千六百二十元及加計此部分之遲延利息，並為假執行
    之宣告，其超出十二萬六千七百八十五元本息部分，即有未洽，上訴意旨就此部
    分，指摘原判決不當，求予廢棄改判。為有理由，自應由本院將原判決關於此部
    分廢棄，並駁回被上訴人在原審此部分之訴及假執行之聲請。至於上開應判准之
    十二萬六千七百八十五元部分，上訴意旨仍執陳詞，指摘原判決此部分不當，即
    難認有理由，應予駁回。
七、據上論結，本件上訴為一部有理由，一部無理由，依民事訴訟法第四百四十九條
    第一項、第四百五十條、第七十九條但書，判決如主文。
中      華      民      國    八十九    年     十二     月      五      日
~B1民事第五庭審判長法  官  陳滿賢
~B2                法  官  簡清忠
~B3                法  官  朱  樑
右為正本係照原本作成。
不得上訴。
~B                書記官  李妍嬅
中      華      民      國    八十九    年     十二     月     十五     日
                                                                        Ｈ


司法院資訊處製作；財團法人民間司法改革基金會備份。
